臺灣彰化地方法院民事判決
109年度訴字第183號
原      告  林聚美（原名：林庭萱、林湘庭）


訴訟代理人  黃文崇律師
被      告  林顏草  
兼法定代理  
人          林足蜜  

被      告  林足蜂  
            林足眉  
            林淑鈴  
            林永祥  

            林淑媛  
兼上1人  
訴訟代理人  林振龍  


受告知人
即抵押權人  彰化縣彰化區漁會

法定代理人  陳宗義  
訴訟代理人  施建華  
上列當事人間請求分割共有物事件，本院於民國110年8月19日言
詞辯論終結，判決如下：
    主      文
一、兩造共有坐落彰化縣芳苑鄉漢寶園段539、539-2、539-3、5
    39-4、543-3地號土地合併分割為如附表所示。
二、訴訟費用由兩造依如附表「訴訟費用負擔比例」欄所示之比
    例負擔。
    事實及理由
一、原告主張：兩造共有坐落彰化縣芳苑鄉漢寶園段539、539-2
    、539-3、539-4、543-3地號土地（下稱539、539-2、539-3
    、539-4、543-3土地，並合稱系爭土地），應有部分如附表
    所示，無不能分割之原因，且無法協議決定分割方法，茲依
    民法第823條之規定，提起本件訴訟，請求依如附表所示之
    方案合併分割系爭土地，即如附圖編號539至539（8）所示
    之坵塊依序分配予被告林顏草、林振龍、林淑媛、原告、被
    告林永祥、林足蜂、林足蜜、林足眉、林淑鈴（下稱原告方
    案）等語。
二、被告方面：
（一）被告林淑媛、林振龍陳稱：同意採取原告方案等語。
（二）被告林足蜜、林足蜂、林足眉、林淑鈴、林永祥、林顏草
      陳稱：同意合併分割系爭土地，並請求依如附圖所示，將
      如附圖編號539至539（8）所示之坵塊依序分配予被告林
      顏草、林永祥、林足蜂、林足蜜、林足眉、林淑鈴、林淑
      媛、原告、被告林振龍（下稱被告林足蜜方案）等語。
三、本院之判斷：
（一）系爭土地為兩造所共有，應有部分如附表所示，無因物之
      使用目的不能分割或訂有不分割期限之約定，且兩造無法
      協議決定分割方法等節，為兩造所不爭執，並有土地登記
      謄本、地籍圖在卷可稽（見本院卷一第173至203、225、2
      27頁），應屬真實。從而，原告依民法第823條第1項前段
      、第824條第2項、第5項之規定，請求合併分割系爭土地
      ，即屬有據。
（二）按共有物分割之訴為形成訴訟，法院定分割方法不受當事
      人聲明之拘束，而應綜合考量公平性、應有部分比例與實
      際使用是否相當、共有物之客觀情狀、共有物之性質、共
      有物之價格與經濟價值、共有人利益、各共有人主觀因素
      與使用現狀、共有人之利害關係等因素為之。經查：
　 1、系爭土地面積分別為550、160、900、1,138、1,186平方
      公尺，且使用分區均為一般農業區，使用地類別亦均為養
      殖用地；又539、543-3土地分別略呈東西向之長方形、三
      角形，且均透過同一大門通行至南側之彰化縣芳苑鄉漢寶
      村芳漢路漢二段道路對外出入，此外即無其他可供對外通
      行之道路，另539土地上為空地及圍牆，而543-3土地由東
      往西方向則依序有屋頂已坍塌之1層磚造建物、1層磚造建
      物、1層鐵皮建物、3層鋼筋混泥土造建物（即彰化縣○○鄉
      ○○○段000○號建物）、1層磚造建物；又539-2、539-3、53
      9-4土地略呈東西向之長方形，且南側均臨彰化縣芳苑鄉
      漢寶村芳漢路漢二段道路而可直接對外通行，另539-2、5
      39-3土地上為雜草，而539-4土地上則為空地、鐵柵門等
      情，為兩造所不爭執，並有土地登記謄本、建物登記謄本
      、地籍圖、本院勘驗測量筆錄、彰化縣二林地政事務所10
      9年2月24日二土測字第265號土地複丈成果圖在卷可佐（
      見本院卷一第113至163、173至203、217至227、261頁）
      ，堪信屬實。
　 2、系爭土地分割方案之採取： 
 （1）系爭土地面積分別為550、160、900、1,138、1,186平方
      公尺，業如前述，以原物分配並無困難，故應以原物分配
      予兩造。
 （2）依原告方案分割結果（即如附表所示）：
　　①被告林顏草、林振龍、林淑媛、原告、被告林永祥、林足
      蜂、林足蜜、林足眉、林淑鈴依序所受分配在如附表、如
      附圖編號539至539（8）所示之坵塊地形大致完整，並無
      將兩造依原應有部分比例所折算之土地面積分割坐落在不
      同坵塊而無法整體使用；再者，該等坵塊絕大部分是按原
      應有部分比例折算而達該等坵塊面積最大化，且均集中在
      同一坵塊，使該等坵塊之經濟價值得以繼續充分發揮。
　  ②兩造所受分配如附表、如附圖編號539至539（8）所示之坵
      塊，均臨南側之彰化縣芳苑鄉漢寶村芳漢路漢二段道路而
      可直接對外通行，繼續發揮該等坵塊之利用價值。
    ③依本院勘驗測量筆錄所示（見本院卷一第113、115、119頁
      ），539-4土地約中間位置有1地磅坐落其上，而原告、被
      告林足蜜均陳稱：該地磅是被告林振龍在使用等語（見本
      院卷一第285、295頁），故將如附表、如附圖編號539（1
      ）所示約539-4土地中間位置之坵塊分配予被告林振龍，
      可使被告林振龍之後繼續使用該地磅。
　  ④由兩造所各別支持之分割方案及兩造於審理過程中之陳述
      得知，除已遭監護宣告之被告林顏草外（見本院卷一第79
      頁），原告與被告林淑媛、林振龍間之感情較為融洽而形
      成一派，反之，被告林足蜜、林足蜂、林足眉、林淑鈴、
      林永祥間則感情和睦而自成另一派，即具手足親情之兩派
      彼此對立，故將如附表、如附圖編號539（1）至539（3）
      所示之坵塊分配予被告林振龍、林淑媛、原告，及將如附
      表、如附圖編號539（4）至539（8）所示之坵塊分配予被
      告林永祥、林足蜂、林足蜜、林足眉、林淑鈴，實符合兩
      造間（按：被告林顏草除外）之情誼深淺程度，而使該等
      毗鄰坵塊將來有再整體利用之機會。　　
　  ⑤綜上，本院審酌兩造間之公平與受分配坵塊最大化、系爭
      土地將來利用價值、受分配坵塊對外之可通行性、使用現
      況、兩造之情緣程度等因素後，認以原告方案合併分割系
      爭土地應為妥適，而屬可採之分割方法。
 （3）依被告林足蜜方案分割結果（即如附圖所示）：　　　　
　  ①被告林足蜜方案除如附圖編號539（1）至539（8）所示之
      坵塊依序是分配給被告林永祥、林足蜂、林足蜜、林足眉
      、林淑鈴、林淑媛、原告、被告林振龍而與原告方案不同
      外，被告林顏草所受分配如附圖編號539所示之坵塊、如
      附圖編號539（1）至539（8）所示之坵塊位置及面積等均
      與原告方案相同，故前揭所述認原告方案為可採之理由①②
      ④亦可適用於被告林足蜜方案。
　  ②依前所述，被告林振龍確有在使用坐落於539-4土地約中間
      位置上之地磅，但反之，支持被告林足蜜方案之被告林足
      蜜、林足蜂、林足眉、林淑鈴、林永祥、林顏草卻未提出
      證據佐證其等現有在利用539-4土地中間位置以西之土地
      面積一節，故本院考量539-4土地之使用現況後，認將如
      附圖編號539（1）所示之坵塊分配予被告林振龍，再依兩
      造間（按：被告林顏草除外）之情誼深淺程度，依序將如
      附圖編號539（2）至539（8）所示之坵塊分配給被告林淑
      媛、原告、被告林永祥、林足蜂、林足蜜、林足眉、林淑
      鈴（按：即原告方案），較為適當，至被告林足蜜方案徒
      憑不合時宜、具封建思維之長幼順序（見本院卷一第340
      頁），將如附圖編號539（1）至539（8）所示之坵塊依序
      分配予被告林永祥、林足蜂、林足蜜、林足眉、林淑鈴、
      林淑媛、原告、被告林振龍，則並非適當之分割方法，礙
      難採取。
四、綜上所述，原告依民法第823條第1項前段、第824條第2項、
    第5項之規定，請求依原告方案合併分割系爭土地，為有理
    由，應予准許，爰判決如主文第一項所示。     
五、本件為分割共有物事件，兩造本可互換地位，而分割方法是
    由本院依法裁量，不受當事人主張拘束，本院審酌上情，認
    倘由一造負擔全部訴訟費用顯失公平，爰依民事訴訟法第78
    條、第80條之1之規定，諭知如主文第二項所示。
六、按應有部分有抵押權者，其權利不因共有物之分割而受影響
    ，但權利人經共有人告知訴訟而未參加者，其權利移存於抵
    押人所分得之部分，民法第824條之1第2項第3款定有明文。
    被告林振龍有就539、539-2、539-3、539-4土地應有部分各
    18分之1設定抵押權予彰化縣彰化區漁會，且經本院告知訴
    訟後，彰化縣彰化區漁會並未參加訴訟一節，有土地登記謄
    本、本院送達證書、本院民事報到單在卷可參（見本院卷一
    第177、185、191、197、337頁；回證卷），則揆諸前揭規
    定，受告知人彰化縣彰化區漁會就被告林振龍於539、539-2
    、539-3、539-4土地應有部分之抵押權於本件判決確定後，
    應移存於被告林振龍所分得如附表、如附圖編號539（1）所
    示之坵塊上，附此敘明。
中　　華　　民　　國　　110 　年　　9 　　月　　17　　日
                  民事第四庭    法　官　許嘉仁
以上正本係照原本作成。
如不服本判決，須於判決送達後20日內向本院提出上訴狀（須按
他造當事人之人數附繕本）。如委任律師提起上訴者，應一併繳
納上訴審裁判費。
中　　華　　民　　國　　110 　年　　9 　　月　　17　　日
                                書記官　曾靖雯
附件：
一、附表：原告方案分割表。
二、附圖：彰化縣二林地政事務所110年5月14日二土測字第965
    號土地複丈成果圖。